【裁判字號】    95,重家上,15
【裁判日期】    970318
【裁判案由】    確認遺囑虛偽
【裁判全文】
臺灣高等法院民事判決                95年度重家上字第15號
上  訴  人  乙○○
訴訟代理人  王譪芸律師
複  代理人  李宜光律師
訴訟代理人  林上鈞律師
複  代理人  李詩皓律師
訴訟代理人  王耀安律師
            黃重鋼律師
上  一  人
複  代理人  廖愷律師
被  上訴人  甲○○
訴訟代理人  李宗憲律師
上列當事人間請求確認遺囑虛偽事件，上訴人對於中華民國95年
4月25日臺灣板橋地方法院85年度重家訴字第1號第一審判決提起
上訴，本院於97年3月4日言詞辯論終結，判決如下：
    主  文
原判決關於駁回上訴人後開第2項之訴部分，及訴訟費用之裁判
廢棄。
被上訴人應將被繼承人陳深淵所遺坐落台北縣樹林鎮○○○段六
八地號面積0.一三八七公頃所有權應有部分二分之一、同地段七
十之一地號面積0.一六八四公頃及同地段七五之五地號面積0.一
七八八公頃之土地三筆，於八十四年十月十九日所辦理之繼承登
記予以塗銷。
其餘上訴駁回。
第一、二審訴訟費用，由被上訴人負擔十分之九，餘由上訴人負
擔。
    事實及理由
一、本件上訴人主張：
  (一)兩造之父陳深淵於民國82年11月29日死亡，兩造均為繼承人
    ，詎被上訴人竟利用伊不在國內之際，於84年10月19日持偽
    造之陳深淵遺囑，至樹林地政事務所將陳深淵所遺坐落台北
    縣樹林鎮○○○段68地號田0.1387公頃所有權應有部分2分
    之1、同地段70-1地號田0.168 4公頃及同地段75-5地號田
    0.1788公頃之土地3筆（下稱系爭三筆土地），全部辦理繼
    承，並登記為其所有，甚至對伊名下所有之同地段68地號所
    有權應有部分2分之1之土地聲請假處分在案，伊於84年10月
    間自美返國後得知上情後，至地政事務所詢問，始知被上訴
    人於84年6月間即委託訴外人黃文賢持由訴外人林振能代筆
    之可疑遺囑，至地政事務所辦理繼承登記。雖當時地政事務
    所曾對系爭遺囑之真偽存疑，然因遺囑代筆人林振能就遺囑
    係由其所書寫簽立切結書保證，地政事務所遂允被上訴人為
    繼承登記。惟兩造之父陳深淵生前從未提及曾立遺囑，且被
    上訴人於兩造之被繼承人死亡後兩年餘，始由被上訴人提出
    ，更有甚者，陳深淵逝世後，被上訴人為減免遺產稅乃通知
    伊夫婦回國在屬陳深淵遺產之土地上耕作，斯時被上訴人仍
    未告知陳深淵預立遺囑之事，而被繼承人陳深淵生前字跡蒼
    勁有力，文句流暢通順，無庸由他人代筆書立遺囑，況此遺
    囑內之兩名見證人，伊及立遺囑之被繼承人根本不認識，以
    被繼承人陳深淵所受之教育及鄉下地方之風俗習慣，如此重
    大事件，時間又非緊迫，豈可能經由其不相識之陌生人為見
    證人之理。況遺囑之內容不但顯失公平，違反民法有關遺產
    特留分之規定，且敘述之事實多與真實情況不符，顯非被繼
    承人所口述。又倘被上訴人早在81年5月即知兩造之父陳深
    淵已預立遺囑將系爭三筆土地分配與伊，何以仍通知伊夫婦
    自美返台代其耕作？又為以遲至陳深淵逝世後將近2年，始
    提出系爭遺囑辦理繼承登記？凡此諸多異於常情的不合理現
    象，均足以證明本件之代筆遺囑，係被上訴人事後所偽造。
    又本件代筆遺囑上陳深淵之簽名並非真正，且見證人並未在
    場同行簽名，不符代筆遺囑要件，被上訴人主張此遺囑真正
    ，自應就符合代筆遺囑要件及其上陳深淵之簽名之真正，負
    舉證之責。為此請求為如後列先位聲明之判決。
  (二)若系爭遺囑並非偽造，則系爭遺囑所為之遺產分配，亦已侵
    害伊之特留分：系爭遺囑將被繼承人陳深淵所遺之系爭三筆
    土地，全部歸由被上訴人甲○○單獨繼承。惟陳深淵僅有伊
    及被上訴人兩子，陳深淵逝世後，依法應由兩造共同繼承遺
    產，每人應繼分各為2分之1，伊之特留分依民法第1223條規
    定為4分之1，即同前地段75-5地號土地伊應有4分之1，同地
    段68地號伊應有8之1，及同地段70-1地號土地伊應有4分之1
    。今陳深淵之代筆遺囑將前述所留之遺產，全部歸由被上訴
    人一人繼承，顯已侵害伊之特留分。又陳深淵所留之遺產除
    系爭三筆土地外，雖尚有同地段31-10號及80-1地號兩筆土
    地。惟31-10號之土地早已於八七水災時流失，目前留存之
    土地係位於大漢溪之中，根本不能使用而毫無價值，而80-1
    地號之土地則位於水溝旁邊無法加以利用，況且依被上訴人
    所提出之代筆遺囑第1條，此筆土地係由伊及被上訴人共同
    繼承，每人應有部分各2分之1，亦即遺產中有價值之土地，
    全歸被上訴人所有，但毫無價值之同地段31地號土地，卻未
    交代應如何處理，被上訴人豈可謂同地段31-10地號之土地
    即係歸伊所有，因民法特留分之計算，係以遺產之價值而非
    以遺產之面積為計算標準，故縱退萬步言，伊依被上訴人所
    提出之系爭遺囑僅取得同地段31-10地號之土地，亦因該筆
    土地毫無價值，而侵害伊之特留分。又伊名下及陳聘仁名下
    之財產，被上訴人不得主張歸扣。綜上，伊自得依民法規定
    行使扣減權。爰依民法第1225 條之規定行使扣減權，請求
    判決如後列備位訴之聲明。
  (三)上訴人原審請求之先位聲明：(1)請求確認上訴人之父陳深淵
    於81年5月21日口述之代筆遺囑為虛偽。(2)被上訴人應將被
    繼承人陳深淵所遺坐落台北縣樹林鎮○○○段68地號田0.13
    87公頃所有權應有部分2分之1、同地段70-1地號田0.1684公
    頃及同地段75-5地號田0.1788公頃之土地三筆，於84年10月
    19 日所辦理之繼承登記予以塗銷。備位聲明：被上訴人應
    將被繼承人陳深淵所遺坐落台北縣樹林鎮○○○段68地號田
    0.1387公頃所有權應有部分2分之1，於84年10月19日所辦理
    之繼承登記予以塗銷，並將前開土地辦理繼承登記為上訴人
    8分之1；同地段70-1地號田0.1684公頃，於84年10月19日所
    辦理之繼承登記予以塗銷，並將前開土地辦理繼承登記為上
    訴人4分之1。原審為上訴人敗訴之判決，上訴人提起上訴，
    先位聲明：(一)原判決廢棄。(二)請求確認上訴人之父陳深淵於
    81年5月21日口述之代筆遺囑為虛偽。(三)被上訴人應將被繼
    承人陳深淵所遺坐落台北縣樹林鎮○○○段68地號田0.1387
    公頃所有權應有部分2分之1、同地段70-1地號田0.1684公頃
    及同地段75 -5地號田0.1788公頃之土地3筆，於84年10月19
    日所辦理之繼承登記予以塗銷。備位訴之聲明為：(一)原判決
    廢棄。(二)被上訴人甲○○應將被繼承人陳深淵所遺坐落台北
    縣樹林鎮○○○段68地號田0.1387公頃所有權應有部分2分
    之1，於84年10月19日所辦理之繼承登記予以塗銷，並將前
    開土地辦理繼承登記為上訴人8分之1；同地段70-1地號田
    0.1684公頃，於84年10月19日所辦理之繼承登記予以塗銷，
    並將前開土地辦理繼承登記為上訴人4分之1。
二、被上訴人則以：
  (一)系爭遺囑係屬真正：
  (1)兩造之父僅育有兩造，民國77年間因上訴人執意要求伊父先
    分配財產，兩造之父及兩造乃於77年10月24日共同簽立協議
    書，約定將伊父所有坐落於台北縣樹林鎮○○○段70-1、72
    地號土地，及登記為3人共有之同地段68地號土地平均分配
    予兩造，由上訴人取得上開72地號土地全部及其70-1地號土
    地中之792.7坪。上訴人並即於78年間，將70-1地號分割262
    1平方公尺面積增列為70-2地號，與72地號土地移轉登記予
    上訴人所指定之第三人林文祥，78年間70-2地號土地並合併
    併入72地號，再於79年間由上訴人設定本金最高限額新台幣
    （下同）5000萬元之抵押權，此皆有土地登記謄本及協議書
    可資為據。惟上訴人依協議書取得其應分配之土地後，卻不
    依協議書第2、第3條之約定協同伊辦理登記，且對兩造之父
    百般刁難，陳深淵為保伊權益，乃於81年5月21日，口述遺
    囑而由第三人林振能代筆，並由方敦泄、丙○○見證下書立
    系爭遺囑。系爭遺囑已符合民法代筆遺囑之規定，且為陳深
    淵之真意，此除有訴外人即代筆人林振能於伊辦理繼承登記
    時親至樹林地政事務所說明外，由該系爭遺囑之第3條、第4
    條皆係依據前揭兩造與陳深淵之協議書內容作成之點以觀，
    即足明該遺囑確為陳深淵之真意，其為真正要無庸疑。上訴
    人以其不知遺囑之存在，任意質疑該遺囑之效力，率爾提起
    本訴訟，自屬無理由。
  (2)77年10月24日所立之上揭協議書，為兩造與陳深淵所同意並
    已生效，上訴人亦已依協議書取得土地，苟如上訴人所言「
    該份協議書擬妥後，…被上訴人卻遲遲不肯於協議書上簽名
    ，後該份協議書即因被上訴人不願簽訂而作廢。」云云，則
    上訴人豈可能於嗣後如該協議書條款所定內容，一一實現其
    權利？雖上訴人抗辯土地係由訴外人取得，與其無涉云云，
    惟如與其無關，何以在土地登記為訴外人林文祥所有後，旋
    即設定抵押予上訴人？依此以觀，即明系爭遺囑全係依據作
    成時之情況，由陳深淵所為之真意表示，自無與事實不符之
    情形。上訴人固主張系爭遺囑之簽名非被繼承人陳深淵之簽
    名，然陳深淵於81年5月21日立遺囑時，其並要求在場人士
    拍攝照存證，依該照片所示，當天陳深淵神色自若，並有戴
    上眼鏡閱覽代筆遺囑之內容後始行簽署，顯見該遺囑確為其
    真意之表示，是上訴人主張該遺囑非真正，並非可採。
  (3)上訴人復以系爭遺囑上之簽名與伊所提出之協議書上之簽名
    不同，而質疑系爭遺囑上陳深淵簽名之真正。然陳深淵生前
    其簽名即有不同的形式，而由陳深淵於60年5月16日寄予伊
    之家書觀之，該信封上所書寫之「陳深淵」字樣與遺囑上之
    簽名相同，而信中末端之「深淵」二字即以行書簽署，二者
    略有不同，惟該二者皆為陳深淵本人簽署。另陳深淵於67年
    11月25日寄予伊之家書，信封上亦有陳深淵本人之署押，該
    簽名之形式與系爭遺囑上之簽名形式亦屬相同，是以系爭遺
    囑之簽名確屬真正。又本件系爭遺囑於81年5月21日簽立時
    ，除訴外人即代筆人林振能在場外，另有方敦泄、丙○○等
    2人在場見證，符合民法第1194條代筆遺囑之成立及生效要
    件，而林振能、方敦泄以及丙○○於81年5月21日見證陳深
    淵簽立遺囑時，三人確實在台灣。
  (4)上訴人另主張其與訴外人李葉尾之談話錄音帶譯文中，訴外
    人李葉尾稱：陳深淵於被送入亞東醫院的前一天（即遺囑作
    成之日）發病，故不可能作成遺囑云云，遂認系爭遺囑係虛
    偽。然姑不論前開談話錄音譯文是否真正，即依該譯文所示
    ，訴外人李葉尾亦陳稱當日早晨即未見陳深淵，而上訴人亦
    自承當日早晨陳深淵住所之電話皆無人接聽，顯見當日早晨
    陳深淵確非在住所。今再徵諸證人林振能證稱該遺囑係於81
    年5月21日早晨於其位於鶯歌鎮之公司處作成，即明陳深淵
    於81年早晨確曾作成系爭遺囑。況上訴人就本件遺囑之真偽
    ，亦曾向台灣板橋地方法院檢察署提出偽造文書之告訴，惟
    業經該署以92年度偵續2字第2號處分不起訴，並經臺灣高等
    法院檢察署以93年度上聲議字第94 3號駁回再議確定，是益
    臻系爭遺囑之真正，已無庸置疑。
  (5)被繼承人為預先處理其身後財產分配事宜，本得依民法第11
    89條至第1198條之相關規定，由自書遺囑、公證遺囑、代筆
    遺囑等各種遺囑方式中擇一為之，至於陳深淵既選定以「代
    筆遺囑」方式處分其遺產，必有其主、客觀種種因素之個人
    考量，且為外人所無從探知亦無權置喙者，故上訴人罔顧陳
    深淵確已依「代筆遺囑」之法定要件及程序完成其遺產處分
    之客觀事實，率爾臆測被繼承人陳深淵絕無委由第三人代筆
    書立遺囑之可能，純係其片面臆斷推認之詞，毫無實據，自
    無可採。
  (6)伊本欲於辦理完遺產稅繳納事宜後，方告知上訴人遺囑之事
    ，然直至83年11月間伊方繳納遺產稅完畢，於83年11月間陳
    深淵逝世週年本欲告知上訴人，惟上訴人並未返國，致無從
    告知。伊無奈方委請律師發函告知上訴人，然上訴人在美居
    所已遷居他處，故未椄獲律師函，伊實已盡通知之義務。又
    伊絕無打電話要求上訴人自美返國耕作75-5地號土地，因伊
    平時早有僱人適時耕作，伊亦有自行除草及耕作，並經主管
    機關查驗通過，得以減徵遺產稅，上訴人主張伊從未耕作，
    實有誤會。
  (二)系爭遺囑並無侵害上訴人之特留分：
    查陳深淵所遺留之遺產，除依遺囑應由被上訴人繼承之台北
    縣樹林鎮○○○段68地號所有權應有部分2分之1，70-1地號
    、75-5地號土地外，尚有同地段80-1地號土地及31-10地號
    土地，且其中31- 10地號土地之面積亦高達5424平方公尺，
    顯見該遺囑將前開系爭三筆土地列為應由伊繼承，並無侵害
    上訴人之特留分。再者，特留分有無侵害，應以被繼承人全
    部遺產計算之，此觀以民法第1224條之規定即明。今上訴人
    徒以系爭三筆土地登記為伊所有即認為已侵害其特留分云云
    ，而未計算應繼財產全部之數額，與法亦有未洽。況查，系
    爭68地號土地、70-1地號土地，係依伊與上訴人、陳深淵間
    之協議書，陳深淵應履行之移轉登記予伊所有之義務，此部
    分亦屬於繼承之債務之一，亦應於計算應繼財產時扣除之。
    又伊所繳納之遺產稅，82萬4848元，亦應共同彙算之。故本
    件並無侵害特留分之情形，上訴人主張行使扣減權，殊難謂
    有理。況特留分權人縱得行使扣減權，亦僅能於保全其特留
    分之必要範圍內，扣減其應得分不足之數額，此民法第1225
    條前段定有明文，且為學者之通說，是上訴人之主張顯於法
    不合，自不待言等語，資為抗辯。
  (三)答辯聲明：駁回上訴人之上訴。
三、兩造不爭執事項：
  (一)兩造之被繼承人陳深淵於82年11月29日因病死亡，兩造為第
    一順位繼承人，有繼承系統表、戶籍謄本附卷可稽（見原審
    卷1第225、226頁）。
  (二)上訴人就本件遺囑之真偽，曾向臺灣板橋地方法院檢察署提
    出偽造文書之告訴，惟業經該署以92年度偵續2字第2號處分
    不起訴，並經臺灣高等法院檢察署以93年度上聲議字第943
    號駁回再議確定；並經原審向臺灣板橋地方法院檢察署調閱
    92年度偵續2字第2號全卷屬實（含86年度偵字第5159號、87
    年度偵字第768號、87年度偵續字第216號、88年度偵續1字
    第39號、92年度偵續2字第2號卷）。
四、按確認法律關係之訴，非原告有即受確認判決之法律上利益
    者，不得提起之；確認證書真偽或為法律關係基礎事實存否
    之訴，亦同。前項確認法律關係基礎事實存否之訴，以原告
    不能提起他訴訟者為限。民事訴訟法第247條第1、2項分別
    定有明文。本件系爭遺囑真偽乃屬上訴人請求法律關係基礎
    事實問題，是本件上訴人提起確認系爭遺囑真偽之訴，依前
    揭說明應以其不能提起他訴訟者為限，始得為之，然上訴人
    就此尚得提起塗銷系爭土地繼承登記之訴，非無救濟之道，
    是其請求確認本件系爭遺囑真偽部分，依前揭規定，即不符
    確認要件，應予駁回。
五、上訴人主張被上訴人提出持以向地政事務所登記之系爭遺囑
    不符遺囑法定要件，應屬無效，被上訴人持此遺囑為繼承登
    記，即不生效力，應予塗銷等語。惟為被上訴人所否認，是
    本件兩造主要爭執者，厥為系爭遺囑是否符合民法第1194條
    代筆遺囑之法定要件。經查：
  (一)按當事人主張有利於己之事實者，就其事實有舉證之責任；
    民事訴訟法第277條前段定有明文。又確認法律關係不存在
    之訴，如被告主張其法律關係存在時，應由被告負舉證責任
    （最高法院42年台上字第170號判例意旨參照）。另代筆遺
    囑，乃私文書之一種，依同法第357條前段之規定：私文書
    ，應由舉證人證其真正，故對代筆遺囑之真正，如他造當事
    人有爭執者，自應由舉證人負證明其為真正之責（最高法院
    47年台上字第1784號判例參照）；再代筆遺囑，應由遺囑人
    指定三人以上之見證人，由遺囑人口述遺囑意旨，使見證人
    中之一人筆記、宣讀、講解，經遺囑人認可後，記明年、月
    、日及代筆人之姓名，由見證人全體及遺囑人同行簽名，遺
    囑人不能簽名者，應按指印代之，此為民法第1194條所定代
    筆遺囑之要件，依民法第73條之規定：「法律行為，不依法
    定方式者無效」，是系爭代筆遺囑若未依上開規定之法定方
    式製作者，依法自屬無效（最高法院81年度台上字第48 4號
    判決可資參照）。末按民法第1194條所定之見證人，依其文
    義及立法意旨觀之，應以被繼承人為遺囑時，始終親自在場
    與聞其事並得為證明及簽名於其上之人（85年度台上字第
    1672號判決參照）。
  (二)本件系爭代筆遺囑上之「陳深淵」簽名，經臺灣板橋地方法
    院檢察署送請憲兵司令部、內政部刑事警察局、法務部調查
    局、中央警察大學等機關鑑驗結果，固均遭上開機關回函以
    字跡特徵不顯、資料不足為由而退回（見原審卷2第65-69頁
    ）。惟依卷附被上訴人提出陳深淵於立遺囑當日所拍攝之七
    張照片所示（見原審卷一第250至253頁），當時陳深淵係坐
    於一桌面為白色之桌子旁，其坐位前方之桌面上，擺放有文
    件三、四份、印章一枚及印泥盒一只，經依肉眼觀察該桌面
    上之文件，其外觀與整體書寫格式，核與卷附系爭遺囑係屬
    一致，且卷附系爭遺囑其上立遺囑人及代筆人、見證人之簽
    名欄，亦係位於該遺囑之最後一頁。而照片中除又顯示當時
    陳深淵臉上戴有眼鏡，手上執有一支原子筆外，並可看出陳
    深淵之神色自若，且有先審視、端詳該文件之內容後，始於
    該文件之騎縫處蓋章，並於該文件未頁第一行簽名欄上簽署
    其姓名。依相片所示，堪認陳深淵所簽署、蓋印之文件，即
    為本件之系爭遺囑無訛，而陳深淵既已於該文件上簽名，系
    爭遺囑上陳深淵之簽名應屬真正，且該系爭遺囑並可確信係
    出於陳深淵本人之真意，應無庸疑。上訴人雖指系爭遺囑上
    陳深淵之簽名，經送鑑定，亦無法證明係陳深淵所簽，認被
    上訴人無法證明陳深淵簽名之真正，即與代筆遺囑法定要件
    不符云云。惟查：鑑定機關認係「難以鑑定」，並非即可認
    係虛偽。
  (三)被上訴人抗辯系爭遺囑上除有立遺囑人陳深淵簽名外，並有
    見證人即代筆人林振能、見證人方敦泄、丙○○三人之簽名
    ，符合代筆遺囑法定要件云云。惟上訴人主張被上訴人提出
    之相片並無見證人在場，且上訴人又未舉證證明見證人於陳
    深淵立遺囑時均在場見證，該系爭遺囑並未符合法定要件，
    應屬無效等語。被上訴人既抗辯見證人於陳深淵立遺囑時均
    在場見證，然為上訴人所否認，被上訴人自應就此見證人均
    在場見證之積極事實負舉證之責。被上訴人固舉證人林振能
    、陳林鳳卿、丙○○等人為證，且證人林振能、陳林鳳卿亦
    證稱立遺囑之日見證人確有在場，並親自簽名云云。惟查：
  (1)被上訴人之妻即證人陳林鳳卿在系爭遺囑書立日前之81年5
    月13日即預找李永然事務所之律師詢問有關代筆遺囑之情形
    ，並於81年5月14日以1萬5000元事先委請律師草擬遺囑，律
    師並已告知代筆遺囑法律要件（見李永然律師之陳報狀，原
    審卷二第41至43頁），陳林鳳卿既已知代筆遺囑之法定要件
    ，並為取證而拍照，衡諸常情當無僅拍立遺囑人而不對全體
    在場見證人拍照之理。然其提出者僅為陳深淵立遺囑時之相
    片，卻提不出當時在場見證等人之相片。查陳林鳳卿既於當
    日拍照存證，倘當時林振能、方敦泄、丙○○等人確有在場
    見證簽名，其併同拍照存證並無任何困難，且在場者既願出
    而任見證人，拍照存證正足以免日後紛爭，衡諸常情當無不
    願拍照存證之理，然被上訴人卻完全提不出在場見證者之相
    片，顯與常情嚴重違背，是林振能、丙○○、方敦泄是否確
    有於陳深淵立遺囑時在場見證，已非無疑。
  (2)被上訴人自承兩造兄弟早已相處不睦（本院卷二第23頁），
    而陳深淵當無不知兩造相處不睦之理，且陳深淵就長子即上
    訴人個性當亦了知，其預立遺囑，原意應係避免兩造日後為
    爭產而致關係更形惡劣，其既知兩造有嫌隙，於預立遺囑時
    ，衡諸常情應找兩造均可信賴之人或公正之律師為見證人，
    俾免兩造對遺囑真正為爭執，嫌隙愈烈，然其竟找被上訴人
    之妻弟林振能代筆，及與其並不相識之陌生人方敦泄（林振
    能高中同學）、丙○○（林振能軍中同袍，見原審卷一第83
    至84頁）為代筆遺囑之見證人，增加兩造不睦之機，顯與常
    情有背。
  (3)再者見證人林振能係被上訴人之妻弟，其於86年5月2日偵查
    中證稱：立遺囑前，陳深淵即電告伊要立遺囑，但不讓家人
    知悉，伊事前即與伊姐（記載未全）在81年5月21日當日並
    無人打電話予伊，伊先去接方敦泄後，再接陳林鳳卿，嗣再
    接陳深淵同至丙○○在鶯歌辦公室，約10時半到達，陳深淵
    即口述，由伊寫，完成後伊唸予陳深淵聽，並交給陳深淵看
    ，陳深淵就地號有點意見，並要伊加註「本項所提土地及建
    物依台北縣樹林鎮地政事務所登記為準」，遺囑有四份，伊
    寫一份，下面有複寫幾份，另外尚影印，都簽字、蓋章等語
    （見原審卷二第96至97頁）；而證人陳林鳳卿於同日則證稱
    ：伊翁即陳深淵電告要立遺囑，伊乃與林振能聯絡，林振能
    開車先載方敦泄，再接伊，嗣再去接陳深淵，約上午10時半
    至丙○○辦公室，即由陳深淵唸給林振能寫，11時餘完成後
    同至隔壁吃中餐，陳深淵未食只喝一杯水；立遺囑時係圍著
    桌子坐；林振能寫好代筆遺囑後交由陳深淵過目，陳深淵有
    點意見，要伊等填註土地地號；遺囑正本一份，影印三份，
    一人一份，伊並未拿，因伊拿的是正本及陳深淵不願讓別人
    知悉立遺囑事等語（見原審卷二第51-53）。查：二人就
    當日究係陳深淵先電告陳林鳳卿或林振能，所述已有不符，
    亦與證人丙○○於86年6月16日證稱：立遺囑前一天林振能
    即先與其連絡，並約翌日至其辦公室見證文件者不符（見原
    審卷二第101頁）。且就遺囑有無複寫，所述亦不同，而
    林振能於原審復證稱遺囑係一「式」四份，見證人及陳深淵
    各執一份等語（見原審卷一第83至84頁），而林振能係代筆
    者，其有無以複寫方式為之，應較其他人清楚，自應以其所
    述為主。林振能既稱陳深淵不願找律師幫忙，亦不願家人
    知悉立遺囑事始找其幫忙，倘此屬事實，其何以事前即先與
    其姐（陳深淵之次媳，即被上訴人之妻）之陳林鳳卿聯絡，
    並由陳林鳳卿於81年5月13日即預找李永然事務所之律師詢
    問有關代筆遺囑之情形，並於81年5月14日即以1萬5000元事
    先委請律師草擬遺囑，且陳林鳳卿於陳深淵立遺囑時亦在場
    ，此顯與證人林振能所述陳深淵不讓家人知悉，不願找律師
    幫忙者有違。況本件既已委請律師草擬遺囑，內容亦均相同
    ，則倘陳深淵確不願律師幫忙，其據此草稿自書，或交由林
    振能書寫即可，又何需「口述」，則證人林振能證述係由陳
    深淵「口述」，由其代筆者，是否屬實，亦非無疑。陳林
    鳳卿既於81年5月14日即以1萬5000元代價委請律師草擬遺囑
    草稿，而由遺囑草稿內容與系爭遺囑比對，二者不同者僅在
    遺囑第二條下括弧註記「本項所提土地及建物依台北縣樹林
    鎮地政事務所登記為準」之有無而已（見原審卷二第45至47
    頁、第36至40頁），當無如陳林鳳卿所述陳深淵於林振能代
    筆後猶就遺囑內之土地地號有意見要求加註「地號」之情。
    再者，依遺囑內容長達七條觀之，倘無草稿，以陳深淵之年
    紀能否「一字不漏」之口述，茲非無疑，且陳林鳳卿既事先
    委請律師草擬遺囑，其內容並與本件被上訴人提出之系爭遺
    囑內容完全相同，益徵所謂立遺囑時應有律師草擬之遺囑為
    本。然證人丙○○於偵查中卻證稱並無草稿等語（見原審卷
    二第102頁），亦與事實不符。證人陳林鳳卿於偵查中就
    立遺囑當日陳深淵及見證人之位置係證稱圍著桌子坐（現場
    位置圖見原審卷二第58頁），核與證人丙○○於偵查中證稱
    係在沙發上為口述遺囑、及簽名用印者不同（見原審卷二第
    102頁），亦與證人林振能所繪見證人位置不一（見原審卷
    二第57頁），再參以被上訴人並未能提出立遺囑時見證人全
    體在場之相片，是立遺囑時見證人是否均有在場，更非無疑
    。依證人林振能、陳林鳳卿所述，81年5月21日之遺囑當
    日係由林振能開車去接陳深淵，則陳深淵之同居人李葉尾何
    以不知情？且當日立遺囑後既將陳深淵送回，於烈日中午時
    分，竟未將陳深淵送至家門，反讓陳深淵當日食欲不振中午
    只喝一杯水身體不適（於5月21日立遺囑前之曾就醫二次）
    之陳深淵於住家附近下車，致陳深淵下車後在田裡嘔吐（吐
    血），後始由等待午餐之同居人李葉尾背回，顯與常情有背
    ，是系爭遺囑是否係於81年5月21日書立，亦非無疑。證
    人林振能為被上訴人之妻弟、證人陳林鳳卿為被上訴人之妻
    ，二者與被上訴人關係密切，其證言已難免偏頗，且二人就
    當日情形所述復多不符；另證人丙○○所述亦與林振能、陳
    林鳳卿諸多歧異之處，是其三人所述尚難採為有利被上訴人
    之認定。
  (4)上訴人既否認見證人林振能、方敦泄、丙○○於陳深淵書立
    遺囑時在場，而見證人林振能、丙○○之證言復難以採為有
    利被上訴人之認定，且另一見證人方敦泄始終均未到庭證明
    遺囑上其簽名為真正，被上訴人就方敦泄之簽名復未能證明
    係屬真正，及當時確有在場見證「同行」簽名，即與代筆遺
    囑之法定要件不符。
六、按檢察官不起訴處分，無拘束民事訴訟之效力，又刑事判決
    所為事實之認定，於獨立民事訴訟之裁判時，本不受其拘束
    （最高法院41年台上1307號判例意旨參照）。查上訴人就本
    件遺囑之真偽，曾向臺灣板橋地方法院檢察署提出偽造文書
    之告訴，惟業經該署以92年度偵續2字第2號處分不起訴，並
    經臺灣高等法院檢察署以93年度上聲議字第943號駁回再議
    確定，經原審向臺灣板橋地方法院檢察署調閱92年度偵續2
    字第2號全卷屬實（含86年度偵字第5159號、87年度偵字第
    768號、87年度偵續字第216號、88年度偵續1字第39號、92
    年度偵續2字第2號卷），有上開不起訴處分書在卷可證（見
    原審卷2第78-96、152-158頁）。然查上開不起訴處分書係
    針對系爭遺囑是否有偽造文書之犯罪情形為認定及指駁，與
    本件係就系爭遺囑是否合於民法第1194條代筆遺囑之法定方
    式為審酌有異，且依首揭說明，本院亦不受其拘束，自得斟
    酌全辯論意旨及調查證據之結果，依自由心證，為與處分書
    相異之認定，是被上訴人執上開不起訴處分書，認系爭遺囑
    為真正，且已符合代筆遺囑法定要件云云，尚非可採。
七、系爭代筆遺囑上之立遺囑人陳深淵之簽名，固可認係真正，
    惟被上訴人並未能舉證證明陳深淵書立系爭遺囑時，三位見
    證人均在場並與陳深淵同行簽名，亦即系爭遺囑並不符代筆
    遺囑應有三名見證人始終在場與聞其事之規定，依前揭說明
    ，系爭遺囑並不符合代筆遺囑之要件，自難認已發生代筆遺
    囑之效力。從而被上訴人持無效之系爭遺囑向地政機關所為
    之系爭三筆土地之繼承登記，即有無效原因，是上訴人請求
    被上訴人塗銷系爭三筆土地之繼承登記，即屬正當。
八、綜上所述，系爭代筆遺囑不合於民法第1194條代筆遺囑之法
    定方式而無效，而上訴人請求確認系爭遺囑虛偽，乃屬請求
    法律關係基礎事實問題，而上訴人就此尚得提起塗銷系爭土
    地繼承登記之訴，非無救濟之道，是其請求確認本件系爭遺
    囑真偽部分，不符確認要件，應予駁回。至其請求被上訴人
    應將系爭三筆土地之繼承登記塗銷，即屬正當，應予准許。
    原審就上開應准許部分，為上訴人敗訴之判決，尚有未洽，
    上訴意旨求予廢棄改判，為有理由，爰由本院予以廢棄改判
    如主文第2項所示。至於上訴人之請求不應准許部分，原判
    決為上訴人敗訴之判決，經核於法並無不合，上訴意旨求予
    廢棄改判，為無理由，應駁回其上訴。
九、又本件系爭代筆遺囑不合於民法第1194條代筆遺囑之法定方
    式而無效，被上訴人應塗銷系爭三筆土地之繼承登記，則備
    位聲明關於系爭遺囑所為之遺產分配，有無侵害上訴人之特
    留分部分，本院自毋庸再為審酌。至駁回上訴部分，與侵害
    特留分無涉，亦無從改判。另本件事證已臻明確，兩造其餘
    主張與舉證，經審酌核與判決結果不生影響，爰不逐一論述
    ，併此敘明。
十、據上論結，本件上訴為一部有理由，一部無理由，依民事訴
    訟法第450條、第449條第1項、第79條，判決如主文。
中    華    民    國    97    年    3     月    18    日
                    民事第七庭
                        審判長法  官  鄭三源
                              法  官  王聖惠
                              法  官  周美月
正本係照原本作成。
如不服本判決，應於收受送達後20日內向本院提出上訴書狀，其
未表明上訴理由者，應於提出上訴後20日內向本院補提理由書狀
（均須按他造當事人之人數附繕本）上訴時應提出委任律師或具
有律師資格之人之委任狀；委任有律師資格者，另應附具律師資
格證書及釋明委任人與受任人有民事訴訟法第466條之1第1項但
書或第2項（詳附註）所定關係之釋明文書影本。
中    華    民    國    97    年    3     月    24    日
                              書記官  李華安
附註：
民事訴訟法第466條之1（第1項、第2項）：
對於第二審判決上訴，上訴人應委任律師為訴訟代理人。但上訴
人或其他法定代理人具有律師資格者，不在此限。
上訴人之配偶、三親等內之血親、二親等內之姻親，或上訴人為
法人、中央或地方機關時，其所屬專任人員具有律師資格並經法
院認為適當者，亦得為第三審訴訟代理人。


司法院資訊處製作；財團法人民間司法改革基金會備份。
